【裁判字號】    97,訴,1250
【裁判日期】    971121
【裁判案由】    債務人異議之訴
【裁判全文】
臺灣臺南地方法院民事判決              97年度訴字第1250號
原      告  乙○○
訴訟代理人  林春發律師
被      告  甲○○
上列當事人間因債務人異議之訴事件，經本院於民國97年11月7
日言詞辯論終結，判決如下：
    主  文
本院97年度執字第65031號給付票款強制執行事件對原告之強制
執行程序，應予撤銷。
訴訟費用新臺幣柒仟捌佰貳拾元由被告負擔。
    事實及理由
一、本件被告經合法通知，未於言詞辯論期日到場，核無民事訴
    訟法第386條所列各款情形，爰依原告之聲請，由其一造辯
    論而為判決。
二、原告起訴主張：
  (一)被告執有原告與訴外人簡延吉、姜雅卿共同於民國（下同）
    83年7月28日所簽發之本票18紙（每紙面額均為40,000元，
    到期日為自83年8月28日至85年1月28日止，每月之28日），
    嗣以屆期提示不獲兌付為由，聲請鈞院以86年度票字第3292
    號民事裁定准予強制執行。詎之後被告並未執上開民事裁定
    聲請強制執行，直到97年7月17日才執上開民事裁定直接換
    發債權憑證。之後再聲請鈞院以97年度執字第65031號給付
    票款強制執行事件，執行原告對第三人京城商業銀行股份有
    限公司鹽水分公司之存款請求權。
  (二)按票據上之權利，對本票發票人，自到期日起算，3年間不
    行使，因時效而消滅。本票之執票人對前手之追索權，自作
    成拒絕證書之日起，因1年而消滅，票據法第22條第1項前段
    、第2項前段，分別定有明文。次按聲請本票裁定強制執行
    之行為，並非起訴，僅能認係行使請求權之意思，而與民法
    第129條第1項第1款之「請求」相當（最高法院89年度臺上
    字第1584號判決參照）。再按時效因請求而中斷者，若於請
    求後6個月內不起訴，視為不中斷，為民法第130條所明定。
    而所謂起訴對於已取得執行名義之債務，係指依同法第129
    條第2項第5款規定與起訴有同一效力之開始強制執行或聲請
    強制執行而言。查本件被告於86年取得執行名義11年後才向
    鈞院聲請直接換發債權憑證，並另行聲請強制執行，其間並
    無請求權中斷之事由存在，則被告之票款請求權，顯然已逾
    3 年而罹於時效消滅，原告自得拒絕給付等語，並聲明：如
    主文第1項所示。
三、被告未於言詞辯論期日到場，僅於97年9月30日具狀陳稱：
    債權已罹消滅時效並不生權利消滅效果，而係債務人取得抗
    辯而得拒絕履行，故已取得執行名義之債權，雖罹消滅時效
    ，其權利並未消滅，仍得聲請強制執行，且據此所進行之強
    制執行程序亦合法有效。本件被告之本票裁定係合法有效，
    縱然被告之本票裁定罹於消滅時效，但基於系爭本票栽定所
    進行之強制執行程序亦無瑕疵，因此，原告請求撤銷強制執
    行程序顯無理由等語，茲為抗辯，並聲明：原告之訴駁回。
四、得心證之理由：
（一）查本件被告以其執有原告與訴外人簡延吉、姜雅卿於83年
      7 月28日所共同簽發之本票18紙（每紙面額均為40,000元
      ，到期日為自83年8月28日至85年1月28日止，每月之28日
      ），以屆期提示不獲兌付為由，於86年6月19日聲請本院
      裁定准許強制執行，經本院於86年6月23日以86年度票字
      第3292號民事裁定准許，原告提出抗告後，臺灣高等法院
      臺南分院於86年8月21日駁回抗告確定，嗣被告執前揭確
      定民事裁定，於97年7月11日向本院民事執行處聲請核發
      債權憑證（97年度執字第53605號），再於97年8月14日向
      本院民事執行處聲請強制執行，經本院以97年度執字第
      65031號給付票款強制執行事件，就原告對於第三人京城
      商業銀行股份有限公司鹽水分公司之存款債權為強制執行
      ，於97年8月26日核發南院雅97執廉字第65031號執行命令
      ，扣押原告對於第三人京城商業銀行股份有限公司鹽水分
      公司之存款債權等情，業據原告提出本院97執廉字第6503
      1號執行命令影本1份在卷為證，復經本院調閱本院86年度
      票字第3292號本票裁定卷宗、97年度執字第53605號及97
      執廉字第65031號強制執行卷宗核閱屬實，且為被告所未
      爭執，自可信為真實。
（二）按執行名義成立後，如有消滅或妨礙債權人請求之事由發
      生，債務人得於強制執行程序終結前，向執行法院對債權
      人提起異議之訴。執行名義無確定判決同一之效力者，於
      執行名義成立前，如有債權不成立或消滅或妨礙債權人請
      求之事由發生，債務人亦得於執行程序終結前提起異議之
      訴。強制執行法第14條第1項前段、第2項定有明文。該條
      所定債務人異議之訴以排除執行名義之執行力為目的，故
      該條所謂強制執行程序終結，係指執行名義之強制執行程
      序終結而言，執行名義之強制執行程序，進行至執行名義
      所載債權全部達其目的時，始為終結，故執行名義所載債
      權，未因強制執行全部達其目的以前，債務人得提起異議
      之訴（參照司法院院字第2776號解釋）。本院97年度執字
      第65031號強制執行事件之程序尚未終結，原告係以執行
      名義成立後請求權時效消滅為由，提起債務人異議之訴，
      符合上開強制執行法之規定，先此敘明。
（三）次按票據上之權利，對匯票承兌人及本票發票人，自到期
      日起算；見票即付之本票，自發票日起算；3年間不行使
      ，因時效而消滅，票據法第22條第1項前段定有明文。再
      按經確定判決或其他與確定判決有同一效力之執行名義所
      確定之請求權，其原有消滅時效期間不滿5年者，因中斷
      而重行起算之時效期間為5年，民法第137條第3項固定有
      明文，惟所謂「與確定判決有同一效力之執行名義」係指
      實體上爭執業已確定者而言，按法律所以規定短期消滅時
      效，係以舉證困難為主要目的，如請求權經法院判決確定
      ，或和解、調解成立者，其實體權利義務關係業已確定，
      不再發生舉證問題，為保護債權人之合法利益，以免此種
      債權人明知債務人無清償能力，仍須不斷請求強制執行或
      為其他中斷時效之行為，所以有民法第137條第3項延長時
      效期間為5年之規定，而本票執票人依票據法第123條規定
      ，聲請法院裁定許可對發票人強制執行，係屬非訟事件，
      此項裁定並無確定實體上法律關係存否之實質確定力，自
      非與確定判決有同一效力之執行名義，執票人之請求權消
      滅時效期間，並不能因取得法院許可強制執行之裁定而延
      長為5年（最高法院83年度臺上字第2675號判決意旨參照
      ）。又時效完成後，債務人得拒絕給付。民法第144條第1
      項亦有規定。查被告持本院86年度票字第3292號民事裁定
      聲請本院民事執行處對原告之存款債權為強制執行，而本
      院86年度票字第3292號民事裁定所准許強制執行之本票18
      紙，其發票日均為83年7月28日，到期日分別為83年8月28
      日、83年9月28日、83年10月28日、83年11月28日、83年
      12月28日、84年1月28日、84年2月28日、84年3月28日、
      84年4月28日、84年5月28日、84年6月28日、84年7月28日
      、84年8月28日、84年9月28日、84年10月28日、84年11
      月28日、84年12月28日及85年1月28日等情，經本院調閱
      86年票字第3292號卷宗確認無訛，依據票據法第120條第2
      項之規定，上開本票至遲於85年1月28日均已到期，故依
      據上述票據法之規定，被告所持上開本票之消滅時效期間
      為3年。另按時效因請求而中斷，若於請求後6個月內不起
      訴，視為不中斷，民法第129條第1項第1款、第130條亦有
      明文規定。而查被告所持上開18紙本票，雖經被告於86年
      間向本院聲請本票裁定（86年度票字第3292號），因其請
      求而生時效中斷之效果，惟執票人即被告於上開請求後6
      個月內並未起訴，亦未開始執行行為，其時效視為不中斷
      ，是以上開本票到期日起算，迄至被告於97年7月11日向
      本院民事執行處聲請核發債權憑證（97年度執字第53605
      號）時，均已逾3年之時效期間，應可認定。迄至被告於
      97 年8月14日聲請本院以97年度執字第65031號給付票款
      事件強制執行原告之財產止，更均已逾上開時效期間而毋
      庸贅言。雖債權已罹消滅時效並不生權利消滅效果，債權
      人仍得聲請強制執行，且據此所進行之強制執行程序亦合
      法有效，惟債務人得據以抗辯而拒絕履行，從而，原告即
      本院97年度執字第65031號給付票款事件之債務人，以上
      開本票已罹於時效，而拒絕給付，即屬有據，而被告之抗
      辯為不足採。
五、綜上所述，本院97年度執字第65031號給付票款事件之強制
    執行程序，係本於被告所持本院86年度票字第3292號民事裁
    定聲請強制執行，而上述裁定所准許強制執行之本票，其票
    款請求權，已罹於3年時效而消滅，原告即發票人據以為拒
    絕履行之意思表示，從而，原告主張依據強制執行法第14條
    第1項之規定，以本院97年度執字第65031號給付票款事件之
    執行名義，於執行名義成立後有消滅債權人請求之事由存在
    ，而提起本件債務人異議之訴，並據而請求撤銷本院97年度
    執字第65031號給付票款事件對原告財產之執行程序，依法
    有據，應予准許，爰判決如主文第1項所示。
六、按法院為終局判決時，應依職權為訴訟費用之裁判，民事訴
    訟法第87條第1項定有明文。查本件原告請求之金額為720,0
    00元，是其訴訟費用即裁判費為7,820元，爰依職權確定上
    開訴訟費用由敗訴之被告負擔。
七、據上論結，本件原告之訴為有理由，依民事訴訟法第385條
    第1項前段、第78條、第87條第1項，判決如主文。
中    華    民    國    97    年    11    月    21    日
                  民事第二庭    法  官  林念祖
以上正本係照原本作成
如對本判決上訴，須於判決送達後20日內向本院提出上訴狀（附
繕本），並繳納上訴費用新臺幣11,730元
中    華    民    國    97    年    11    月    21    日
                                書記官  陳南山


司法院資訊處製作；財團法人民間司法改革基金會備份。
